【裁判字號】    99,聲,79
【裁判日期】    990122
【裁判案由】    聲請裁定沒收違禁物
【裁判全文】
臺灣彰化地方法院刑事裁定                99年度聲字第79號
聲  請  人  臺灣彰化地方法院檢察署檢察官
被      告  甲○○
上列聲請人因被告犯妨害投票案件（95年度選偵字第31號），聲
請單獨宣告沒收（99年度執聲沒字第10號），本院裁定如下：
    主  文
扣案之現金新臺幣壹仟元，沒收之。
    理  由
一、按被告所犯為死刑、無期徒刑或最輕本刑3 年以上有期徒刑
    以外之罪，檢察官參酌刑法第57條所列事項及公共利益之維
    護，認以緩起訴為適當者，得定1 年以上3 年以下之緩起訴
    期間為緩起訴處分，其期間自緩起訴處分確定之日起算；檢
    察官依刑事訴訟法第253 條或第253 條之1 為不起訴或緩起
    訴之處分者，對供犯罪所用、供犯罪預備或因犯罪所得之物
    ，以屬於被告者為限，得單獨聲請法院宣告沒收，刑事訴訟
    法第253 條之1 第1 項、第259 條之1 分別定有明文。
二、聲請意旨以：另案被告謝清江係彰化縣埤頭鄉興農村村長，
    因有意於彰化縣95年村里長選舉連任，並於95年5 月13日登
    記參選，為求能當選，與另案被告謝銘護、謝景共同基於為
    其交付賄賂以行求賄選之概括犯意聯絡，以每票新臺幣（下
    同）1 千元至2 千元現金之代價，對於興農村內具有投票權
    之選民交付賄賂，而與選民約定投票權為一定之行使。嗣於
    95年6 月6 日，由另案被告謝銘護至彰化縣埤頭鄉○○路43
    3 號被告甲○○之住處，向具有投票權之選民即另案被告陳
    朝彪、陳明通、被告甲○○行賄買票，交付另案被告陳朝彪
    現金4 千元，並約定轉交賄款1 千元予被告甲○○，而被告
    甲○○既明知所收受現金1 千元係投票支持另案被告謝清江
    之對價，竟仍與收受。嗣經警查獲，該賄款為被告甲○○所
    有且為犯罪所得之物，爰依刑事訴訟法第259 條之1 、刑法
    第40條第2 項之規定，聲請宣告沒收之等語。
三、經查：
  (一)被告甲○○於前揭時、地，因犯刑法第143 條第1 項之投票
    受賄罪，業經臺灣彰化地方法院檢察署檢察官於95年7 月5
    日以95年度選偵字第31、46號緩起訴處分並定2 年之緩起訴
    期間，並向國庫支付3 千元，且經臺灣高等法院臺中分院檢
    察署駁回檢察官職權再議之處分而確定，被告所受前開緩起
    訴處分亦未經撤銷，此業經本院核閱上揭卷宗屬實。
  (二)上開扣案之現金1 千元，係被告收受之賄賂，此據被告供承
    在卷，並有警卷所附之扣押物品目錄表、扣押筆錄各1 份可
    參，即屬被告所有且因犯罪所得之物，是揆諸前開規定，檢
    察官所提前開聲請，核與規定並無不合，應予准許，爰依刑
    事訴訟法第259 條之1 之規定，裁定如主文。
  (三)至聲請意旨雖另爰依刑法第40條第2 項規定作為聲請單獨宣
    告沒收之理由，然查：
    1.沒收屬於從刑之一種，原則上非有主刑之存在不得單獨為
      之；而刑法第40條第2 項關於違禁物或專科沒收之物，得
      單獨宣告沒收之規定，則為上述沒收從刑須依附於主刑存
      在原則之例外規定。另按修正刑法第40條於95年7 月1 日
      生效施行，該條修正前原規定「沒收，於裁判時併宣告之
      。但違禁物得單獨宣告沒收。」，修正後則規定為「沒收
      ，除有特別規定者外，於裁判時併宣告之。違禁物或專科
      沒收之物得單獨宣告沒收。」，除將原規定於但書之單獨
      宣告沒收移置第2 項外，並增列「專科沒收之物」亦得單
      獨宣告沒收之規定。
    2.另按刑罰法令關於沒收之規定，有採職權沒收主義與義務
      沒收主義。職權沒收，指法院就屬於被告所有，並供犯罪
      所用或因犯罪所得之物，仍得本於職權為斟酌沒收與否之
      宣告，例如刑法第38條第1 項第2 款、第3 款、第3 項前
      段等屬之。義務沒收，又可分為絕對義務沒收與相對義務
      沒收二者。前者指凡法條規定「不問屬於犯人與否，沒收
      之。」者屬之，法院就此等之物，無審酌餘地，除已證明
      毀滅外，不問屬於犯人與否或有無查扣，均應沒收之，例
      如刑法第200 條、第205 條、第209 條、第219 條、第26
      6 條第2 項、毒品危害防制條例第18條第1 項前段等屬之
      ；後者，供犯罪所用或因犯罪所得，且以屬於被告所有者
      為限，始應予以沒收，例如毒品危害防制條例第19條第1
      項前段、修正前著作權法（87年1 月21日修正公布前之著
      作權法）第98條是（最高法院89年度臺上字第5605號判決
      要旨參照）。
    3.所謂違禁物，係指法令禁止持有之物，如毒品、槍砲、彈
      藥等是，若法律並無處罰持有之規定，如偽造之貨幣，自
      非違禁物（最高法院80年度臺上字第5058號判決要旨參照
      ）；另參照刑法第40條立法理由，所謂專科沒收之物，係
      指雖非違禁物，然其性質不宜任令在外流通，如偽造之印
      章、印文、有價證券、信用卡、貨幣等，復參酌刑法第20
      0 條、第205 條、第219 條等規定觀之，是所謂專科沒收
      之物，應係指法文有規定「不問屬於犯人與否，沒收之。
      」之情形，亦即指前開「絕對義務沒收主義」者而言。
    4.綜上所述，依刑法第40條第2 項規定宣告單獨沒收者，僅
      以「違禁物」或法律規定採取「絕對義務沒收主義」者為
      限。從而，刑法第143 條第2 項規定「所收受之賄賂」非
      屬刑法第40條第2 項規定「專科沒收之物」，本案情形與
      刑法第40條第2 項之情形尚屬有間，聲請意旨此部分顯係
      誤載，附此敘明。
中    華    民    國    99    年    1     月    22    日
                  刑事第三庭          法  官  唐中興
以上證明與原本無異。
如不服本裁定，應於裁定送達後5日內向本院提出抗告狀（須附
繕本）。
中    華    民    國    99    年    1     月    22    日
                                      書記官  黃國源

司法院資訊處製作；財團法人民間司法改革基金會備份。
